【裁判字號】    97,上訴,1958
【裁判日期】    970502
【裁判案由】    毒品危害防制條例
【裁判全文】
臺灣高等法院刑事判決                97年度上訴字第1958號
上  訴  人    臺灣基隆方法院檢察署檢察官
被      告    甲○○
上列上訴人因被告違反毒品危害防制條例案件，不服臺灣基隆地
方法院九十七年度訴字第三三０號，中華民國九十七年三月十七
日第一審判決（起訴案號：臺灣基隆地方法院檢察署九十七年度
毒偵字第二八九、三七七、四八九號），提起上訴，本院判決如
下：
    主  文
上訴駁回。
    理  由
一、本案原起訴、判決及公訴人上訴意旨，分別詳如判決書及上
    訴書所載（如附件一、二）。
二、按依九十二年七月九日修正公布，九十三年一月九日起施行
    之毒品危害防制條例第二十條、第二十三條規定，係就施用
    第一、二級毒品者，所為係「初犯」、「五年內再犯」或「
    五年後再犯」，而異其刑事處遇程序，其規定「初犯」施用
    第一、二級毒品之被告或少年，經觀察、勒戒或強制戒治後
    ，應為不起訴處分或不付審理之裁定，亦即以觀察、勒戒或
    強制戒治之保安處分代替刑事訴追；經觀察、勒戒或強制戒
    治執行完畢釋放後五年內再犯者，則依法追訴或裁定交付審
    理；至於觀察、勒戒或強制戒治執行完畢釋放後「五年後再
    犯」者，亦適用「初犯」以保安處分代替刑事訴追之程序。
    其立法理由係以施用第一級或第二級毒品者，具「病患性犯
    人」之特質，故對「初犯」者，送觀察、勒戒，以戒除其身
    癮，或進一步施以強制戒治，戒除其心癮；經觀察、勒戒或
    強制戒治執行完畢釋放後「五年後再犯」者，因前所實施之
    觀察、勒戒或強制戒治已收五年之遮斷效果，足以戒除其毒
    癮，故仍適用「初犯」以保安處分代替刑事訴追程序。至經
    觀察、勒戒或強制戒治執行完畢釋放後「五年內再犯」者，
    因其再犯率甚高，原實施之觀察、勒戒及強制戒治既已無法
    收其實效，爰依法追訴或裁定交付審理。故施用第一、二級
    毒品者，除曾經觀察、勒戒或強制戒治執行完畢後五年內再
    犯之情形外，均仍得適用以保安處分代替刑事訴追程序之規
    定，並不限於初犯施用第一、二級毒品者。倘初犯施用第一
    、二級毒品罪後，雖於五年內第二次再犯，然因時值毒品危
    害防制條例修正之前，且經觀察、勒戒結果，未有繼續施用
    傾向，乃依修正前舊法規定，為不起訴處分或不付審理之裁
    定。而嗣於該條例修正公布並施行後，始第三次（或第三次
    以上）再犯，且其行為時距第二次再犯，經觀察、勒戒或強
    制戒治執行完畢釋放時之間隔已滿五年者，依其第二次再犯
    經保安處分執行完畢釋放後五年內未曾再犯之情形以觀，核
    與初犯經保安處分執行完畢釋放後「五年內再犯」者，其再
    犯率高，原實施之觀察、勒戒及強制戒治已無法收其實效之
    情形則迥不相侔，而與「五年後再犯」者，已收五年遮斷效
    果之情形相同；本於上開對具治療成效之病患性毒品犯，期
    能藉由強制治療之保安處分戒除其身、心癮之立法本旨，自
    應認與「五年後再犯」之情形相同，仍適用以保安處分代替
    刑事訴追之規定（最高法院九十六年第三次刑事庭會議決議
    貳及九十六年度台非字第二０一、二二四、二五六號判決參
    照）。
三、本件被告前因初犯施用毒品案件，經觀察、勒戒後，認有繼
    續施用毒品之傾向，經法院裁定強制戒治，於八十八年六月
    十日始因停止戒治並付保護管束而經釋放出所，八十九年一
    月十日管束期滿未經撤銷而完成其毒癮戒斷療程（嗣由臺灣
    基隆地方法院檢察署檢察官以八十九年度戒毒偵字第一四號
    為不起訴處分確定）；又二犯施用毒品案件，經法院裁定強
    制戒治，於九十年九月廿六日因停止戒治並付保護管束而經
    釋放出所，九十一年一月廿一日管束期滿未經撤銷而完成其
    毒癮戒斷療程（併由臺灣基隆地方法院檢察署檢察官提起公
    訴，經臺灣基隆地方法院以八十九年度訴字第五五一號判處
    應執行有期徒刑一年二月確定，嗣與另偽造有價證券案合併
    執行，迨九十四年七月十三日經假釋，同年十二月卅日管束
    期滿未經撤銷而執行完畢），嗣九十六年三月及六月再犯施
    用毒品案件，先經觀察、勒戒，然於因其有繼續施用傾向，
    經檢察官聲請強制戒治時，經法院以其係三犯應逕為追訴處
    罰而駁回（臺灣基隆地方法院九十六年度毒聲字第二三六號
    ），被告並於九十六年九月二日釋放出所，檢察官亦據以提
    起公訴，然為原法院以被告之三犯已逾前次強制戒治戒斷療
    程五年，應符五年後再犯，應再為保安處分而為不受理判決
    （同上法院九十六年度訴字第七五三號），此有本院被告前
    案紀錄表一件在卷可稽。則本案公訴人起訴被告於九十六年
    十一月廿二日、九十七年一月四日及同年月廿七日凌晨一時
    一分前廿四小時內某時施用第一級毒品海洛因之第四次犯行
    ，距其於九十一年一月廿一日強制戒治執行完畢後，已逾五
    年，應合於「五年後再犯」之情形，至被告九十六年間之三
    犯，雖曾經執行觀察、勒戒，然如前述，因原審法院見解歧
    異，並未完成毒癮戒斷之療程，尚無從憑以為「五年內再犯
    」或「五年後再犯」之計算依據。是本件起訴，揆諸前揭說
    明，即屬違背程序規定，原審爰為不受理之諭知，乃無違誤
    ，公訴人上訴指摘無理由，乃不經言詞辯論，逕予駁回。
五、據上論斷，應依刑事訴訟法第三百六十八條、第三百七十二
    條，判決如主文。
中    華    民    國   九十七   年   五   月    二    日
                  刑事第六庭審判長法  官  林堭儀
                                  法  官  郭豫珍
                                  法  官  陳玉雲
以上正本證明與原本無異。
如不服本判決，應於收受送達後十日內向本院提出上訴書狀，其
未敘述上訴之理由者並得於提起上訴後十日內向本院補提理由書
（均須按他造當事人之人數附繕本）。
                                  書記官  陳思云
中    華    民    國    97    年    5     月    5     日


司法院資訊處製作；財團法人民間司法改革基金會備份。
